【裁判字號】    99,易,1311
【裁判日期】    991122
【裁判案由】    妨害家庭
【裁判全文】
臺灣臺北地方法院刑事判決              99年度易字第1311號
公  訴  人  臺灣臺北地方法院檢察署檢察官
被      告  丙○○
            甲○○
上  1   人
選任辯護人  楊士擎律師
上列被告等因妨害家庭案件，經檢察官提起公訴（99年度偵字第
8555號）及移送併案審理（99偵字第16333 號），本院判決如下
：
    主  文
丙○○與有配偶之人相姦，處有期徒刑月，如易科罰金，以新
臺幣壹仟元折算壹日。
甲○○與有配偶之人相姦，處有期徒刑肆月，如易科罰金，以新
臺幣壹仟元折算壹日。
    事  實
一、丙○○、甲○○均係有配偶之人，丙○○明知丁○○係甲○○之配偶，且甲○○亦明知丙○○為乙○○之配偶。詎丙○○及甲○○2 人仍均基於妨害家庭之犯意，於民國96年6 月
    19日某時，在址設臺北市○○路458 號之「長春旅館內」，
    以性器接合之方式，為姦淫行為1 次。嗣於98年4 月21日，
    乙○○獲悉其配偶丙○○與甲○○間有上開姦淫行為，並於
    98年10月20日具狀向臺灣臺北地方法院檢察署提出告訴，而
    丁○○於99年6 月間某日（99年6 月21日之前）閱覽甲○○
    所收受之臺灣臺北地方法院檢察署99年度偵字第8555號起訴
    書後，始悉其配偶甲○○與丙○○間有前開姦淫行為，並於
    99年6 月21日具狀向臺灣臺北地方法院檢察署提出告訴。
二、案經乙○○訴請臺灣臺北地方法院檢察署檢察官偵查起訴及
    丁○○訴請臺灣臺北地方法院檢察署檢察官移送本院併辦審
    理。
    理  由
壹、程序部分
一、按刑法第239 條之通姦及相姦罪，依同法第245 條第1 項之
    規定，須告訴乃論。又告訴乃論之罪，其告訴應自得為告訴
    之人知悉犯人之時起，刑事訴訟法第237 條第1 項亦定有明
    文。查本件告訴人丁○○係於99年6 月21日具狀向檢察官對
    被告丙○○提出告訴妨害家庭乙節，有蓋用於在刑事告訴狀
    上之臺北地方法院檢察署收文日期章戳1 枚可資參照（見臺
    灣臺北地方法院檢察署99年度他字第6511號卷第1 頁），且
    證人即告訴人丁○○於本院審理時結證稱：於99年6 月間看
    到臺灣臺北地方法院檢察署99年4 月23日99年度偵字第8555
    號起訴書時，才知道被告甲○○、丙○○間之姦淫行為，上
    開起訴書是被告甲○○拿給伊看的，看到在起訴書上被告丙○○有承認，所以伊才提出告訴等語綦詳（見本院卷第155
    頁至第156 頁），是告訴人於99年6 月21日對被告甲○○、
    丙○○提出妨害家庭之告訴，並未逾法定告訴期間，即本件
    業經合法之告訴，合先敘明。
二、次按被告以外之人於審判外之言詞或書面陳述，除法律有規
    定者外，不得作為證據，刑事訴訟法第159 條第1 項定有明
    文。惟按被告以外之人於審判外之陳述，雖不符前4 條之規
    定，而經當事人於審判程序同意做為證據，法院審酌該言詞
    陳述或書面陳述作成時之情況，認為適當者，亦得為證據。
    當事人、代理人或辯護人於法院調查證據時，知有刑事訴訟
    法第159 條第1 項不得為證據之情形，而未於言詞辯論終結
    前聲明異議者，視為有前項之同意，同法第159 條之5 亦規
    定甚明。經查，本院認定犯罪事實所憑之證據中，部分雖屬
    傳聞證據，惟被告丙○○及被告甲○○與其辯護人對於上開
    證據之證據能力均無意見，且檢察官亦未於本院言詞辯論終
    結前聲明異議，是本院審酌該等言詞或書面陳述作成之情況
    ，並無非出於任意性或不正取供，或違法或不當情事，且客
    觀上亦無不可信之情況，堪認為適當，是依刑事訴訟法第15
    9 條之5 規定，均得作為證據。
貳、有罪部分
一、訊據被告丙○○對於上開時、地與被告甲○○間之相姦犯行
    坦承不諱。另訊之被告甲○○固坦承有與被告丙○○共同出
    遊並拍攝出遊照片一事，惟矢口否認有何與被告丙○○相姦
    之犯行，辯稱：伊於98年8 月間對被告丙○○提出恐嚇、傷
    害之告訴，因被告丙○○要求伊撤回告訴，伊不同意，所以
    被告丙○○就聯合其配偶即告訴人乙○○告伊，伊沒有跟被
    告丙○○發生任何性關係，是被告丙○○與告訴人乙○○共
    同誣陷伊云云。
二、被告甲○○選任辯護人之辯護意旨略以：被告甲○○因對投
    資不動產有興趣，進而認識從事不動產之被告丙○○，被告
    丙○○因而對被告甲○○萌生愛意，展開熱烈追求，常邀約
    被告甲○○至各地看建物或土地，惟被告甲○○嗣後因故欲
    疏遠被告丙○○，致被告丙○○大為不滿，恐嚇被告甲○○
    不可離開他，並提出要被告甲○○作其小老婆之離譜請求。
    於98年4 月21日，被告甲○○至丙○○家中，向被告丙○○
    之配偶即告訴人乙○○表示其與被告丙○○絕無婚外情，並
    請求被告丙○○別再糾纏，此從告訴人乙○○傳給被告甲○○之關懷簡訊內容即可得知，衡諸一般經驗法則，如被告甲○○當天曾向告訴人乙○○挑釁有和被告丙○○發生性關係
    ，告訴人乙○○豈會於事後再傳該關心內容之簡訊，顯見告
    訴人乙○○陳述被告甲○○與丙○○有發生性行為等情，均
    與事實不符，另本案除告訴人乙○○及被告丙○○之證詞外
    ，並無直接證據可證明被告甲○○構成相姦罪等語。
三、經查：
（一）按訴訟法之證明及認定之事實，乃歷史之證明及推論，與
      自然科學上之實驗證明不同，後者得以實驗求證完全一致
      或符合，然訴訟法上之證明及事實認定，以推論高度之蓋
      然性，其推論所得之概括認定，須通常之人皆可確信為真
      實即可（卷附最高法院84年度臺上字第5129號判決意旨參
      照）；另按認定犯罪事實所憑之證據，並不以直接證據為
      限，間接證據亦應包含在內，且此間接證據在直接關係上
      ，已足以證明他項事實，而由此他項事實，本於推理之作
      用足以證明待證事實者，審理事實之法院復於判決理由中
      闡明其如何依該間接證據推理出直接事實，該間接證據於
      現行刑事訴訟法即為合法而有證據能力（最高法院32年上
      字第67號判例意旨參照）。
（二）證人即同案被告丙○○於檢察官99年3 月17日訊問時結證
      稱：伊與被告甲○○交往期間有發生性行為，我們每次發
      生性行為的時候都是在外地遊玩住飯店之時候等語（見臺
      灣臺北地方法院檢察署98年度他字第10547 號卷，下稱他
      卷第45頁），及於99年4 月21日檢察官訊問時結證稱：伊
      與被告甲○○每次外出在外住宿或休息，都有發生性行為
      等語（見臺灣臺北地方法院檢察署99年度偵字第8555號，
      下稱偵卷第13頁），且於本院審理時陳稱：於96年6 月19
      日與被告甲○○有發生性關係，即有口交及性交等語（見
      本院卷40頁），再參經本院於99年9 月13日當庭就卷附之
      40張相片進行勘驗之結果：編號四即名稱為「00000000-0
      長春旅館」之相片：畫面為某旅館房內，背景有床及電視
      等，被告甲○○背面入鏡；編號五即名稱為「00000000-0
      」之相片：畫面為某旅館之浴室，有洗手台及浴缸；編號
      六即名稱為「00000000-0」之相片：畫面為上開旅館之浴
      室，有乾濕分離之淋浴間、洗手台及馬桶；編號七即名稱
      為「00000000-0」之相片：畫面仍為上開旅館之浴室，只
      是拍攝角度不同；編號八即名稱為「00000000-0」之相片
      ：畫面為被告甲○○躺臥於旅館床上，身穿細肩帶淺色背
      心，著淺色內褲、絲襪及黑色襪套；編號九即名稱為「00
      000000-0」之相片：仍為上開被告甲○○躺臥於旅館床上
      之畫面，只是被告甲○○躺臥姿勢及相片拍攝角度不同等
      情，是可知上開相片係被告甲○○在旅館中所拍攝，被告
      甲○○更係自在地躺臥在該旅館內之床上，且身上之衣著
      僅剩細肩帶淺色背心、淺色內褲、絲襪及黑色襪套，顯已
      將所穿之外裙或外褲褪去之事實，雖被告甲○○辯稱：與
      被告丙○○間沒有私人情誼，勘驗結果中編號八之相片是
      伊外出時之衣著，外出時旁人都看的到，並非內褲云云，
      但明顯與前開勘驗所得之結果不符，且若如被告甲○○與
      丙○○間無任何超越一般朋友之私人情誼或親密關係存在
      ，豈有可能會在外裙或外褲已褪去，所穿著之內褲旁人已
      清晰可見之情形下，仍神色自若地，任由被告丙○○拍下
      上開相片，是被告甲○○所辯，顯不足採，進而由上開各
      項證據綜合以觀，實可證明前開被告丙○○所證稱：伊曾
      於96年6 月19日在「長春旅館」與被告甲○○為姦淫行為
      等情，與事實相符，足堪採信。從而，被告丙○○、甲○○應確犯有上開相姦之犯行。
（三）綜上所述，本件事證明確，被告2 人上開犯行，已堪認定
      ，均應依法論科。
四、核被告丙○○、甲○○所為，均係犯刑法第239 條後段之相
    姦罪。且檢察官起訴書犯罪事實欄雖未就移送併辦意旨所述
    告訴人陳傳信告訴被告丙○○、甲○○妨害家庭案件（即臺
    灣臺北地方法院檢察署99年度偵字第16333 號移送併辦意旨
    書犯罪事實欄所載內容）予以敘明，惟該部分與已敘明部分
    ，屬同一案件，自係起訴效力所及，本院應併予審理，附此
    敘明。爰審酌被告丙○○、甲○○於本件犯行發生前，均無
    任何犯罪紀錄，有臺灣高等法院被告前案紀錄表各1 紙在卷
    可稽（見本院卷第4 頁、第5 頁），是被告2 人之素行均堪
    稱良好，且被告丙○○之智識程度為大學畢業，被告甲○○
    之智識程度亦為大專畢業，理應具有充分、正確之法治意識
    及道德觀念，詎被告丙○○、甲○○竟在未尊重對方之配偶
    即告訴人丁○○、乙○○之婚姻之情形下，而為前開姦淫行
    為，妨害前開告訴人各自之家庭生活，再參酌渠等2 人犯罪
    之動機、手段、對於告訴人所生損害之程度，暨因被告丙○○坦承犯行，尚知悔悟，是其態度堪稱良好，但被告甲○○
    仍矢口否認犯行，亦以上開不合理之辯詞，意圖推卸其應負
    之刑責，並無後悔之意，故其犯後態度非佳等一切情狀，分
    別量處如主文所示之刑，並均諭知易科罰金之折算標準。
、不另為不受理之諭知部分
一、公訴意旨另略以：被告丙○○係告訴人乙○○之夫，及被告
    甲○○係告訴人丁○○之妻，均為有配偶之人。被告丙○○
    竟於前述時、地與被告甲○○為姦淫之犯行，因認被告丙○○、甲○○均涉有刑法第239 條前段之通姦罪嫌。
二、按告訴乃論之罪，告訴人於第一審辯論終結前得撤回其告訴
    ，又告訴經撤回者，應諭知不受理之判決，刑事訴訟法第23
    8 條第1 項、第303 條第1 款定有明文。
三、經查，本件告訴人乙○○告訴被告丙○○妨害家庭案件及告
    訴人丁○○告訴被告甲○○妨害家庭案件，公訴意旨認被告
    丙○○、甲○○均係犯刑法第239 條前段之通姦罪，依同法
    第245 條第1 項之規定，須告訴乃論。茲據告訴人丁○○於
    本院99年7 月26日審理期日當庭撤回對被告甲○○部分之告
    訴，有99年7 月26日刑事撤回告訴狀1 紙在卷可稽（見本院
    卷第75頁），且告訴人乙○○亦於本院99年9 月13日審理期
    日當庭撤回對被告丙○○部分之告訴，亦有99年9 月13日刑
    事撤回告訴狀1 紙附卷可證（見本院卷第119 頁），是依照
    上開法律規定及說明，上開被告丙○○、甲○○分別所犯通
    姦罪部分，本均應依刑事訴訟法第303 條第3 款之規定，由
    本院為公訴不受理之判決，惟依公訴意旨，該部分若屬成立
    犯罪，因與前揭經論罪科刑之刑法第239 條後段之相姦罪間
    ，有想像競合犯之裁判上一罪關係，爰均不另為不受理之諭
    知，併予指明。
肆、不另為無罪之諭知部分：
一、公訴意旨雖另以：被告丙○○、甲○○亦於附表所示之時
      、地，以口交或性器接合之方式，為姦淫行為。因認被告
      涉犯刑法第239條之相姦罪嫌等語。惟查：
（一）卷附40張相片經本院於99年9 月13日審理期日當庭進行勘
      驗後，可發現編號二即名稱為「00000000東北角海岸」之
      相片：為被告2 人在室外之合照，畫面背景遠方為海岸邊
      ，被告甲○○將手挽在被告丙○○之手臂上等情，是該相
      片僅能證明被告丙○○、甲○○曾於96年4 月21日一同至
      海邊出遊，而未足證明被告2 人曾於當日至臺北縣東北角
      出遊後至某旅館休息，進而發生姦淫行為乙節。其次，由
      編號三即名稱為「00000000石門水庫」相片之勘驗結果：
      為被告2 人在室外之合照，畫面背景為水庫一隅，被告甲○○手挽著被告丙○○等情以觀，可知該相片至多僅能證
      明被告丙○○、甲○○曾於96年6 月16日至水庫遊玩之事
      實，亦未能據此相片認定被告2 人曾於當日至桃園縣石門
      水庫出遊後至某旅館休息，進而發生姦淫行為之事實。再
      者，由編號十七即名稱為「00000000-0」之相片：為被告
      甲○○坐在沙發上之獨照，背景似為某飯店大廳，窗外有
      一艘船；編號十八即名稱為「00000000-0」之相片：仍為
      上開被告甲○○坐在沙發上之獨照，只是相片拍攝角度不
      同；編號十九即名稱為「00000000-0」之相片：仍為上開
      被告甲○○單獨坐在沙發上之畫面，相片拍攝角度拉近；
      編號二十即名稱為「00 000000-0 」之相片：為上開被告
      丙○○坐在沙發上之獨照，畫面右前方有一插著紅色塑膠
      花之花瓶等勘驗結果觀之，可推知上開相片均仍僅能認定
      被告丙○○及甲○○曾於96年8 月19日在某飯店大廳互相
      為對方拍攝獨照一事，仍不能據以認定被告2 人曾至基隆
      市長榮桂冠酒店內發生姦淫行為乙節。綜上，前開卷附之
      照片實未能證明被告2 人曾在附表所示之時間、地點發生
      姦淫行為。
（二）證人即告訴人乙○○雖曾於偵查中證稱：於98年4 月21日
      被告甲○○來伊家，告訴伊說這3 年即96年、97年、98年
      ，只要伊先生即被告丙○○不在家，都是跟被告甲○○在
      一起，外宿、出國、住旅館，甲○○跟伊說有跟伊先生丙○○發生性行為等語（見他卷第45頁至第46頁），但證人
      乙○○上開所為證詞之內容，均僅係聽聞被告甲○○所言
      ，並非其所親見，至多僅能證明被告甲○○曾對證人乙○○說過上開話語，而未能確切證明被告2 人間確曾於附表
      所示之時、地發生姦淫行為，性質上僅能評價為間接證據
      ，況上開證人所為之證詞過於空泛，未能特定時間、地點
      ，及姦淫行為之次數，實未能遽採為認定被告2 人於附表
      所示時、地犯罪之依據。
（三）按刑事訴訟法第156 條第2 項規定：被告之自白不得作為
      有罪判決之唯一證據，仍應調查其他必要之證據，以察其
      是否與事實相符。其立法意旨乃在防範被告自白之虛擬致
      與真實不符，故對自白在證據上之價值加以限制，明定須
      藉補強證據以擔保其真實性。查被告丙○○雖曾陳稱：於
      96年4 月21日、96年6 月16日、96年8 月19 日 均有與被
      告甲○○發生性關係，即都有口交及性交之行為等語（見
      本院卷第40頁反面），惟卷內所存其餘證據，如前所述，
      均未能作為補強證據，以擔保被告丙○○就如附表所示3
      次姦淫犯行所為自白之真實性，是依據上開法律規定及說
      明，自不得遽採為認定被告2 人確有於附表所示時、地，
      為姦淫行為之依據。
二、此外，復查無其他積極證據，足證被告丙○○、甲○○有公
    訴人所指訴之前開犯行。故上開部分原應為被告2 人無罪之
    諭知，惟此部分倘成立犯罪，則與前開論罪、科刑部分，係
    在密接之時、地反覆施行之行為，依社會通念，難以強行分
    開，即存有接續犯之單純一罪之關係，爰不另為無罪之諭知
    ，附此敘明。
伍、據上論斷，應依刑事訴訟法第284 條之1 、第299 條第1 項
    前段，刑法第239 條後段、第41條第1 項前段，判決如主文
    。
本案經檢察官徐仕瑋到庭執行職務
中    華    民    國    99    年    11    月     22   日
                  刑事第十七庭法  官  葉力旗
上正本證明與原本無異。
如不服本判決，應於判決送達後10日內，向本院提出上訴狀。
                              書記官  林碧華
中    華    民    國    99    年    11    月    22    日
附錄本案論罪法條：
中華民國刑法第239條
有配偶而與人通姦者，處 1 年以下有期徒刑。其相姦者亦同。
附表：
 ┌──┬─────────────┬─────────────┐
 │編號│時間                      │地點                      │
 ├──┼─────────────┼─────────────┤
 │1   │96年4月21日               │至臺北縣東北角出遊後至某旅│
 │    │                          │館休息                    │
 ├──┼─────────────┼─────────────┤
 │2   │96年6月16日               │至桃園縣石門水庫出遊後至某│
 │    │                          │旅館休息                  │
 ├──┼─────────────┼─────────────┤
 │3   │96年8月19日               │基隆市長榮桂冠酒店        │
 └──┴─────────────┴─────────────┘

司法院資訊處製作；財團法人民間司法改革基金會備份。
